---
title: "Títol"
author: 
- "Estudiant"
author-title: Autor
published-title: Última modificació
date: "`r Sys.Date()`"
format: 
  html:
    embed-resources: true
    code-fold: true
    code-summary: "Mostrar codi."
    toc: true
    toc-depth: 2
    toc-title: Taula de continguts
lang: ca
editor_options: 
  chunk_output_type: console
editor: source
---

```{r setup, include=FALSE}
knitr::opts_chunk$set(message = FALSE, warning = FALSE)
```

## Introducció

Parlar d'un tema en concret

A CLASSE

- Explicació de QoG.
- Descarregar les dades.
- Seleccionar les variables (pais, variable interès, + una per cada membre del grup).
- head(10) |>  knitr::kable() amb la taula amb variables + descripció.
- descripció de la taula.
- viz distribució de la variable d'interès.
- descricpió viz (gràfic de 10).
- Indicar la variable que farà cada estudiant per casa

Requisits:
- tot el codi s'ha de poder veure (per tant, echo = T, que ja està per defecte).



```{r}
library(tidyverse)
qog <- read_csv("https://www.qogdata.pol.gu.se/data/qog_bas_cs_jan24.csv")
```


```{r}
qog |>
  select(1:4) |> 
  head(10) |> 
  knitr::kable()
```



INDIVIDUAL

Utilitzar el codi següent, en què incorporem la variable continent amb el paquet countrycode.

- Visualizació: Univariant + descripció
- Viz: bivariant + continent estètic.
- Puntuarà capes, ha de ser un gràfic de 10.

```{r}
library(countrycode)
qog |> 
  mutate(continent = countrycode(ccodecow, "cown", "continent"))
```



